【裁判字號】    90,訴,1771
【裁判日期】    920417
【裁判案由】    偽造文書等
【裁判全文】
臺灣高雄地方法院刑事判決                          九十年度訴字第一七七一號
    公  訴  人  臺灣高雄地方法院檢察署檢察官
    被      告  己○○
    選任辯護人  吳澄潔律師
右列被告因偽造文書等案件，經檢察官提起公訴（九十年度偵緝字第六三號），本院
判決如左：
    主  文
己○○無罪。
    理  由
一、公訴意旨係以：被告己○○向莊麗美（已改名為莊蕙綺）分租房屋而認識，嗣即
    基於意圖為自己不法所有之概括犯意，明知自己並無清償債務之能力，竟連續於
    八十七年十一月間某日，在高雄市新興區○○○路二百五十號莊麗美開設之洗衣
    店內，向莊麗美佯稱：其為寒舍美麗華酒店常務董事，如投資該酒店新台幣（下
    同）三十萬元，每月可領五萬元，致莊麗美信以為真，如數交付。同年十一月十
    七日，己○○另行起意，未經莊麗美之同意，擅自取得莊麗美之身分證，至高雄
    市新興區○○○路四百五十八號岱聲實業有限公司，以莊麗美之名義，偽造莊麗
    美之署名於「用戶申請書」上，持向該公司申請泛亞電信股份有限公司（下稱泛
    亞電信公司）之0000000000號（公訴人誤載為0000000000
    號）行動電話使用。同年十二月初某日，又以急需現金，可以支票擔保為由，再
    連續向莊麗美詐得二十八萬三千元。八十八年一月間，又以可為莊麗美購買貨車
    為由，向莊麗美詐得四十萬元，卻用以分期購買車牌號碼ＶＸ─七五六七號賓士
    轎車自己使用。八十八年三月間，再向甲○○詐稱可投資高雄市○○街「ＨＢＯ
    」ＰＵＢ為由，向甲○○騙取二十萬元投資款項（公訴人誤載為二十五萬元）。
    又於八十八年三月下旬某日，以可投資彰化縣某處之檳榔園為由，向甲○○再取
    得二十五萬元（公訴人誤載為二十萬元），為取信甲○○，並交付二十萬元本票
    及證明書各一張為擔保。詎事後己○○即避不見面，莊麗美、甲○○追償無門，
    始知受騙。因認被告己○○涉有刑法第三百三十九條第一項之詐欺罪及同法第二
    百十六條、第二百十條行使偽造私文書罪等語。
二、按犯罪事實應依證據認定之，無證據不得推定其犯罪事實；又不能證明被告犯罪
    ，應諭知無罪之判決。刑事訴訟法第一百五十四條及第三百零一條分別定有明文
    。又按刑事訴訟法上所謂認定犯罪事實之證據，係指足以認定被告確有犯罪行為
    之積極證據而言，如未能發現相當證據或證據不足以證明，自不能以推測或擬制
    之方法，以為裁判基礎，最高法院二十九年度上字第三一○五號及四十年度台上
    字第八十六號分別著有判例；而認定不利於被告之事實，須依積極證據，苟積極
    證據不足為不利被告之認定時，即應為有利於被告之認定，更不必有何有利之證
    據，亦有最高法院三十年上字第八一六號判例可資參照。若證據資料在經驗科學
    上或論理法則上尚有對被告較為有利之存疑，而無從依其他客觀方法排除此項合
    理之可疑，即不得以此資料作為斷罪之基礎，且刑事訴訟制度受「倘有懷疑，則
    從被告之利益為解釋」、「被告應被推定為無罪」之原則所支配，故得為訴訟上
    之證明者，無論為直接或間接證據，須客觀上於一般人均不致有所懷疑而達於確
    信之程度者，始可據為有罪之認定，倘其證明尚未達於「確信」之程度，而有合
    理可疑存在時，即難據以為被告不利認定，換言之，在法律判斷上，即不能為被
    告有罪之認定。再按刑法第三百三十九條第一項詐欺罪之成立，以意圖為自己或
    第三人不法所有，以詐術使人將本人或第三人之物交付為要件。所謂以詐術使人
    交付，必須被詐欺人因其詐術而陷於錯誤，若其所用方法，不能認為詐術，亦不
    致使人陷於錯誤，即不構成該罪，最高法院四十六年度台上字第二六○號判例意
    旨可資參照。
三、公訴人認被告己○○涉犯詐欺、行使偽造私文書犯行，無非以莊麗美、甲○○之
    指訴、證人即莊麗美之兄丁○○之證述、被告交付莊麗美、甲○○之票據（含支
    票、本票）多張、證明書、汽車買賣合約書及泛亞電信公司之客戶「用戶申請書
    」各一份為其所憑之論據。訊據被告己○○堅決否認右揭犯行，辯稱：伊與莊麗
    美原係男女朋友，雙方交往過程中即有金錢來往，後來感情起糾紛，莊麗美才明
    算帳，其實大部分之金錢是雙方交往時共同使用，而伊確實有向莊麗美借錢使用
    ，但並未騙莊麗美，又購買汽車是伊與莊麗美共同向車商分期付款購買，行動電
    話亦是莊麗美同意伊使用其名義申請；至於甲○○四十五萬元中之二十萬元是借
    用，另二十五萬元係由伊與甲○○共同出錢投資案外人戊○○之檳榔園，伊並未
    騙甲○○等語。經查：
    （一）莊麗美先於八十八年五月十一日警訊時指述：被告向伊佯稱係寒舍美麗華
          酒店之常務董事，叫伊投資三十萬元（於八十七年十一月十五日投資三十
          萬元），每月可領五萬元報酬，剛開始有先拿二個月報酬給伊；取得信任
          後，於八十七年十二月五日再拿二張支票共計二十八萬三千元（詳警卷第
          八、九頁），向其調借現金；嗣被告又謂伊每天用機車載衣服很累，應買
          部汽車，八十八年一月三十日伊就拿四十萬元給被告買車；共計被告向伊
          詐騙九十八萬三千元等語（詳警卷第二、三頁）。惟莊麗美於偵查時復改
          稱：被告於八十七年十一月十五日以合夥作餐廳為由，向伊拿一百二十萬
          元用作店面裝璜及租金；嗣伊發現被告私自挪用一百二十萬元，即向被告
          追討，被告於八十七年十二月二十五日交付二張支票予伊以抵充二十一萬
          元（查此二張支票即為莊麗美前於警訊指訴被告向其調現之支票、詳偵卷
          第三一、三二頁）；伊又於八十七年十二月二十五日拿四十萬元給被告，
          請其代購貨車，惟被告自行購買賓士車等語（詳偵卷第二一、二二頁）。
          綜上，莊麗美於警、偵訊所為之指訴有如下之疑點：(1)八十七年十一月十
          五日究竟係投資寒舍美麗華酒店三十萬元抑或是投資餐廳一百二十萬元；
          (2)被告究竟是八十七年十二月五日持二張支票向莊麗美調借現金二十八萬
          三千元？還是在八十七年十二月二十五日未能清償一百二十萬元之投資款
          ，而交付前開二張支票予莊麗美以抵充二十一萬元（查莊麗美持前開相同
          之二紙支票分別於警偵訊中為不同之指訴）。準此，莊麗美前開指訴被告
          涉嫌詐欺犯行之陳述，尚非無疑。
    （二）又莊麗美於本院審理復指訴：「（寒舍美麗華酒店投資三十萬元經過為何
          請詳細說明？）在八十七年十一月初被告遊說我投資寒舍美麗華酒店，說
          每月有佣金可領取，於是我信以為真，在同年月初在忠孝一路二百五十號
          我的洗衣店交給被告三十萬元現金。」、「（現金是何時提領出來？）三
          十萬元是我跟我哥哥（丁○○）借的，我跟我哥說是要投資用，於是我哥
          哥在我交付給被告的前一天拿了三十萬元現金給我。」等語（本院卷第一
          一七頁）；證人即莊麗美之兄丁○○雖亦到庭證述：約在八十幾年間，伊
          妹妹莊麗美向伊借貸約一、二百萬元，確定的數額不清楚，伊所借之錢均
          係由高雄市第二信用合作社（下稱二信）及世華聯合商業銀行（下稱世華
          銀行）之帳戶內提出，並有影印該帳戶存摺影本予莊麗美等語（詳本院卷
          第一五四至一五六頁）；然由證人丁○○交付予莊麗美之二信及世華銀行
          之存摺影本觀之（詳本院卷第一四四頁），該二帳戶於八十七年十一月間
          並無三十萬元提領之紀錄；證人丁○○嗣後雖改稱：伊借予莊麗美之款項
          ，可能有從其他帳戶提領出等語（詳本院卷第一五六頁），惟其嗣後均未
          能提出其他帳戶往來明細資料供本院參酌；此外，由前開丁○○之二帳戶
          存摺紀錄及莊麗美本身所有之二信及郵局帳戶紀錄觀察（本院卷第一四二
          、一四三頁），在八十七年間之往來明細，均僅為一萬至五萬元之進出紀
          錄，與莊麗美指訴八十七年十一月至十二月間，被告各以投資寒舍美麗華
          酒店及支票調現，向其詐得三十萬元及二十八萬三千元等情，均不相符。
          抑有進者，本案發生時點乃在八十七年至八十八年間，惟莊麗美提出之二
          信存摺影本，其上載明交付被告金額之紀錄，卻是在八十九年十一月至九
          十年一月間之進出項目，足證莊麗美係為補足與被告金錢借貸項目，而提
          出資金往來紀錄。從而莊麗美指訴有關被告向其佯稱投資寒舍美麗華酒店
          詐得三十萬元及以支票調現二十八萬三千元或抵充二十一萬元債務等情，
          尚乏證據足資認定被告有施以詐術致使莊麗美陷於錯誤之情形，核與詐欺
          罪之構成要件有間。
    （三）另被告於八十七十一月十七日持莊麗美之身分證至高雄市新興區○○○路
          四百五十八號岱聲實業有限公司，以莊麗美之名義，申請0000000
          000號行動電話一節，業據本院調閱該行動電話之用戶申請書、同意書
          及用戶之身分證影本附卷可稽（本院卷第二九至三一頁），並經承辦人員
          丙○○到庭證述：「‧‧‧用戶申請書中銷售單位名稱欄、申請服務內容
          欄、以及銷售單位業務代表簽名是由我所填寫的，另外同意書中統一編號
          、泛亞行動電話號碼以及銷售單位、業務代業簽名由我填寫外，其餘都是
          由客戶填寫‧‧‧」等語屬實（本院卷第一○○頁），而被告亦不否認上
          情，自堪信為真實。然被告以莊麗美之名義申請上開行動電話，是否經莊
          麗美之同意，則為爭執所在。莊麗美雖指訴被告係未經其同意，擅自以其
          名義申請，並偽簽署名進而行使，因而涉有行使偽造私文書犯行。惟該只
          行動電話係於八十七年十一月十七日申請，至八十八年六月二十八日拆機
          ，其間之通話帳單均郵寄至莊麗美位於高雄市○○○路二百五十號之洗衣
          店內，此有泛亞電信公司九十二年三月十一日（九二）泛亞Ｅ字○三○九
          號函附客戶基本資料及帳單明細各一份在卷足憑（本院卷第一八二至一八
          四頁）；而莊麗美於本院審理亦陳述：該只行動電話之帳單伊有收到五、
          六次之多等語（本院卷第一九二頁），而前述行動電話之繳費紀錄僅有八
          十七年十一月至八十八年四月間共六次，故莊麗美至遲於八十七年十二間
          即已得知被告以其名義申請行動電話之情事，且參酌該帳單明確記載用戶
          為莊麗美（詳本院卷第一八三頁），故被告如未經莊麗美之同意而申請該
          行動電話使用，則莊麗美在得知上情後，理應告知泛亞電信公司取消該只
          行動電話申請，蓋此乃涉及偽造文書之刑事犯罪，電信公司當不致為區區
          之通話費用，而忽略申請人取消之申請；惟莊麗美復陳述：伊與泛亞電信
          公司取消過很多次，但泛亞電信公司說該只電話一直都有繳費，不能取消
          等語（本院卷第一九二頁），顯與常情不符。此外，莊麗美復於該只行動
          電話通話期間之八十八年四月間，向泛亞電信公司申請該行動電話之通聯
          紀錄，此有該紙紀錄在卷可佐（本院卷第六八頁），而莊麗美亦自陳：該
          通聯紀錄為其所申請等語（本院卷第一九二頁）；且前開通聯紀錄上明確
          載明用戶為莊麗美（本院卷第六八頁），故莊麗美如不知被告有申請該只
          行動電話，如何能向電信公司申請調閱通聯紀錄，又其得知被告以其名義
          申請行動電話，為何遲至八十八年七月二十日始具狀向檢察官陳述遭被告
          偽造署名申請行動電話（詳偵卷第二一至二三頁），凡此均足說明莊麗美
          縱未明示同意被告使用其名義申請上述之行動電話，至少亦為默示同意上
          情，從而被告使用莊麗美之名義申請行動電話一節，自難認有偽造署名、
          私文書並進而行使之犯行。
    （四）至於被告於八十七年十二月五日向案外人庚○○以一百萬元之代價購得車
          牌號碼ＶＸ─七五六七號賓士轎車一節，有汽車買賣合約書一份附卷可憑
          外（本院卷第六六頁），且經被告陳明莊麗美確有交付其四十萬元在卷（
          本院卷第一三八頁），應屬真實。莊麗美陳稱：伊原先欲購買貨車，惟被
          告卻買回賓士車云云（本院卷第一三七頁）。是該車於買賣時，是否經莊
          麗美之同意，應先究明。然該車之賣主庚○○迭經本院傳喚均因遷移不明
          而未到庭，有送達回證附卷可稽（本院九三、一一一頁），是無從由賣主
          處得知系爭買賣經過為何。惟該車曾於八十七年底因欲辦理貸款由庚○○
          帶領銀行承辦人員至前開洗衣店辦理對保等情，則經台新銀行承辦人員易
          文婷到庭具結證述在卷（本院卷第一五三頁），證人乙○○雖無法明確證
          述莊麗美是否為當天在場之女子，然對保之地點在前洗衣店內，則可確定
          ，是莊麗美陳述伊不知被告所購得之車輛係賓士車云云，即有可疑。且莊
          麗美亦陳稱：被告係於八十七年十二月至八十八年二月底向其承租高雄市
          新興區○○○路二百五十號洗衣店二樓，而前開賓士轎車係於八十七年十
          二月間購得，故該車於被告購得後，應係停放在前開洗衣店前，而莊麗美
          又係洗衣店之主人，故其否認知悉上情，自不足採。從而就上述本院調查
          證據所得之結果，針對被告購得賓士車一節，亦難逕認被告有施詐術致莊
          麗美陷於錯誤而給付四十萬元之情事。
    （五）末查，就公訴人所指被告向甲○○詐欺得款四十五萬元之部分，雖有被告
          於八十八年三月二十七日簽發面額二十萬元之本票及同年月二十一日被告
          出具之收受二十五萬元證明書各一紙附卷可佐（詳警卷第一二、一三頁）
          ，惟前者本票之緣由乃係被告為投資「ＨＢＯ」ＰＵＢ而向甲○○借款二
          十萬元，被告因而開立同額之本票一紙交付予甲○○，此經甲○○到庭陳
          述在卷（本院卷第八○、八一頁），故此部分應單純屬民事消費借貸之法
          律行為，尚不涉及刑事詐欺犯罪之刑責；另後者二十五萬元之證明書載：
          甲方（即甲○○）於民國八十八年三月二十七日預拿投資金額二十五萬元
          予乙方（即被告）投資二水檳榔園承租，總金額（甲乙方投資所有額）其
          一百五十萬元等語（詳警卷第一三頁）；換言之，此部分之二十五萬元，
          乃係二人共同投資檳榔園而由甲○○交付予被告。故是否有此檳榔園存在
          ，即為本院調查之重點。經本院傳訊證人即檳榔園主人戊○○到庭具結證
          述：「（你與被告認識多久？）十幾年，我目前在種檳榔，在彰化二水。
          被告八十五年開始斷斷續續就有投資我的檳榔園，被告投資的金額不一定
          ，從八十五年到現在投資三次，他是在八十五年至八十七年的九、十月份
          各投資了三十萬元、八十六年十、九月投資一百二十萬元、八十七年投資
          一百萬元。我是收了被告的資金之後就去承租檳榔園，所以前面的資金都
          是以隔年度檳榔園的收成損益為標準。」、「（八十八年三月間被告是否
          有帶一位小姐到你的檳榔園去看？）有，約八十八年三月十九或二十日被
          告有帶一位姓李的小姐到我位於南投的檳榔園。好像是那位姓李的小姐要
          和被告一起投資我的檳榔園。我有帶被告及姓李的小姐到山上去看檳榔，
          姓李的小姐要投資多少錢我就不清楚，因為那是她跟被告的事情。後來檳
          榔園碰到九二一大地震沒有辦法收成，於是就虧本了。八十七年的一百萬
          元都是拿現金。而被告都有到現場去看，被告知道的確沒有辦法收成。」
          、「為何甲○○是說是到彰化二水看檳榔？」、「我家是在彰化二水，被
  告是帶著甲○○到彰化二水找到我之後再一起到南投看檳榔園。」等語屬
          實（本院卷第九九頁），而甲○○亦陳述：確實有至彰化二水看檳榔園，
          現場並有位陳先生等情（本院卷第八一頁）。故上述二十五萬元投資檳榔
          園之款項，亦非被告杜撰之詞，僅係嗣因九二一大地震致檳榔無法收成，
          致使甲○○之投資金額無法回收，從而此部分亦難認被告涉犯詐欺取財罪
          。
四、綜上所述，公訴人所舉之證據不足以證明被告確有詐欺及行使偽造文書罪等犯行
    。此外，又查無其他積極之證據，足認被告確有公訴人所指之犯行，不能證明被
    告犯罪，揆諸前揭法條、判例及說明，依法應諭知無罪之判決。
據上論斷，應依刑事訴訟法第三百零一條第一項，判決如主文。
本案經檢察官郭文俐到庭執行職務。
中    華    民    國    九十二    年      四      月        十七      日
                                  臺灣高雄地方法院刑事第二庭
                                      法  官    吳為平
右正本證明與原本無異。
如不服本判決，應於判決送達後十日內，向本院提出上訴狀。
                                      書記官    曾秀鳳
中    華    民    國    九十二    年      四      月        十八      日


司法院資訊處製作；財團法人民間司法改革基金會備份。
